臺灣高等法院花蓮分院刑事判決　100年度重選上更(三)字第3號
上　訴　人　臺灣臺東地方法院檢察署檢察官
上　訴　人
即　被　告　陳建年
選任辯護人　俞建界律師
　　　　　　劉秀真律師
上　訴　人
即　被　告　陳正旭
選任辯護人　李百律師
上列上訴人因被告違反公職人員選舉罷免法案件，不服臺灣臺東
地方法院94年度選訴字第3號中華民國94年10月20日第一審判決
（起訴案號：臺灣臺東地方法院檢察署93年度選偵字第2、7、9
、10、12、13號；94年度選偵字第4、8、9、10、12、13號），
提起上訴，經最高法院第三次發回更審，本院更為判決如下：
    主  文
原判決關於陳建年、陳正旭部分均撤銷。
陳建年共同對於有投票權之人交付賄賂，而約其投票權為一定之
行使，處有期徒刑壹年陸月，褫奪公權肆年，用以行求之賄賂新
台幣壹仟元沒收；減為有期徒刑玖月，褫奪公權貳年，用以行求
之賄賂新台幣壹仟元沒收。
陳正旭共同對於有投票權之人交付賄賂，而約其投票權為一定之
行使，處有期徒刑壹年，褫奪公權參年，用以行求之賄賂新台幣
壹仟元沒收；減為有期徒刑陸月，如易科罰金以銀元參佰元即新
台幣玖佰元折算壹日，褫奪公權壹年陸月，用以行求之賄賂新台
幣壹仟元沒收。
    事  實
一、陳建年於民國93年間擔任行政院原住民委員會主任委員，決
    定推由其女陳瑩返國參與93年12月11日投票之中華民國第六
    屆平地原住民立法委員選舉（陳瑩其後已當選平地原住民立
    法委員），乃於93年8月下旬某日，告知與其情誼深厚、關
    係匪淺，於76至82年擔任省議員期間即結識任職警察、且同
    認臺東縣東河鄉某位長老為乾爹、平日稱呼為大哥而視如手
    足之陳健雄（經檢察官為緩起訴處分，已死亡）及於89年間
    上校退役後，透過陳健雄之介紹，進入臺東縣政府為時任縣
    長陳建年之秘書，嗣陳建年擔任行政院原住民委員會主任委
    員時，亦隨其進入原住民委員會擔任書記，而久任其機要之
    陳正旭（原住民名字叫「福樣」）2人，為輔助陳瑩參選，3
    人不思以公平競爭之方式幫助陳瑩競選，竟於決定參選後之
    某日，在不詳處所，為使首度參選、甫返國、當時知名度不
    高之陳瑩得以順利當選立法委員，基於共同投票行賄之概括
    犯意聯絡，謀議在本次選舉中，擇定特定人士賄選，並由陳
    建年委由與地方頭目及有選舉權之原住民熟識之陳健雄帶領
    至特定之各該有選舉權人住處，並分由陳正旭負責款項之支
    配或交付，而以向多數具有選舉權之人賄選之方式爭取選票
    ，接續以共同或分頭進行之方式為下列賄選行為：
（一）93年8、9月間某日，由陳健雄連絡後，帶同陳建年及陳正
      旭2人，託請其後亦與其等具有犯意連絡之郭順榮（業經
      檢察官為緩起訴處分）負責連絡具有選舉權之選民後，共
      同前往位在臺東市○○○路127號郭國榮之住處，遊說具
      有平地原住民立法委員選舉權人資格之郭國榮，要求支持
      陳瑩，及幫助陳瑩拉票助選，並推由陳正旭利用離開郭國
      榮住處，與郭國榮握手道別之際，交付現金新臺幣（下同
      ）2,000元之賄賂予郭國榮（業經檢察官為緩起訴處分）
      ，約郭國榮於平地原住民立法委員選舉時，投票給陳瑩，
      郭國榮當場收受，並許以投票權為一定之行使。
（二）93年8月下旬至9月上旬間，由陳健雄、郭順榮、郭國榮等
      人，或共同或分別帶同陳建年、陳正旭，拜訪具有平地原
      住民立法委員選舉權人資格之李謙福、豐早馬、鍾義雄、
      許永順、林志明、豐福明、林清城、林耕江、吳文明等人
      （均經檢察官另為緩起訴處分），請求支持陳瑩，並分別
      推由陳建年、陳健雄、陳正旭交付現金賄賂，約其等於平
      地原住民立法委員選舉時，投票給陳瑩。其詳細分工情形
      如下：
  １、陳建年在李謙福住處，交付2,000元給李謙福，李謙福當
      場收受，並許以投票權為一定之行使。
  ２、陳健雄則負責：
    (1)於豐早馬住處，交付豐早馬2,000元，豐早馬當場收受，
      並許以投票權為一定之行使。
    (2)於鍾義雄住處，交付鍾義雄2,000元，鍾義雄當場收受，
      並許以投票權為一定之行使。
    (3)於豐早馬住處，交付許永順2,000元，許永順當場收受，
      並許以投票權為一定之行使。
    (4)於郭國榮住處，交付林志明2,000元，林志明當場收受，
      並許以投票權為一定之行使。
    (5)於豐福明住處，交付豐福明2,000元，豐福明當場收受，
      並許以投票權為一定之行使。
    (6)於林清城住處，交付林清城2,000元，林清城當場收受，
      並許以投票權為一定之行使。
   ３、陳正旭負責─
    (1)於林耕江住處，交付林耕江3,000元，林耕江當場收受，
      並許以投票權為一定之行使。
    (2)於吳文明住處，交付吳文明2,000元，吳文明當場收受，
      並許以投票權為一定之行使。
（三）陳建年並承接上開與陳正旭、陳健雄等人先前謀議投票行
      賄之犯意連絡，於93年9月間某日，與陳瑩、林杰儀前往
      臺東縣東河鄉東河村南東河330號黃新泉住處，請求具有
      平地原住民立法委員選舉權人資格之黃新泉支持陳瑩，陳
      建年除約黃新泉於平地原住民立法委員選舉時，投票給陳
      瑩外，另與黃新泉基於投票行賄之犯意聯絡，請求黃新泉
      以每票500元之代價，向其他亦具有平地原住民立法委員
      選舉權人資格之人行賄買票，因而交付黃新泉用以行賄之
      賄款8,500元，黃新泉當場收受，並許以投票權為一定之
      行使，且除保留6,000元供己花用外，隨後亦承共同犯意
      ，獨自前往同村328號其姐黃秀妹住處，交付具有平地原
      住民立法委員選舉權人資格之黃秀妹1,500元，約黃秀妹
      及同戶內亦具有平地原住民立法委員選舉權人資格共3人
      ，投票支持陳瑩，黃秀妹收受後，雖應允投票給陳瑩，惟
      自行將1,500元用以買檳榔、買菜，並未轉達其他家人。
      黃新泉復接續前往同村北東河90號，交付亦具有平地原住
      民立法委員選舉權人資格之其妹黃秀娥、妹夫林金三共1,
      000元，約其2人於平地原住民立法委員選舉時，投票給陳
      瑩，黃秀娥、林金三當場收受，並許以投票權為一定之行
      使（黃新泉、黃秀妹、黃秀娥及林金三等人均另經緩起訴
      處分確定）。
（四）陳正旭亦承接上開與陳建年、陳健雄等人先前謀議投票行
      賄之犯意連絡，於93年9月下旬某日，邀集具有平地原住
      民立法委員選舉權人資格之郭國榮、吳文明、林水傳、豐
      早馬及張金次等人，至台東市○○路陳瑩競選總部，於總
      部廚房內，分別交付郭國榮、吳文明、豐早馬、林水傳各
      1,000元之賄賂，約其等於平地原住民立法委員選舉時，
      投票給陳瑩，經郭國榮等人當場收受，並許以投票權為一
      定之行使。陳正旭亦同時向張金次行求賄賂1,000元，欲
      約張金次投票給陳瑩，惟張金次並未收受。
二、案經臺灣臺東地方法院檢察署檢察官指揮法務部調查局臺東
    縣調查站、臺東縣警察局及臺東、大武、成功、關山分局執
    行選舉查察時發覺調查後移送，及由檢察官自動檢舉偵查起
    訴。
    理  由
壹、證據能力─
一、按刑事訴訟法第159條之1第2項規定：「被告以外之人於偵
    查中向檢察官所為之陳述，除顯有不可信之情況者外，得為
    證據。」。本件被告陳建年及辯護人爭執證人李謙福於偵查
    中之陳述未全程錄音、錄影，無證據能力，及證人林耕江於
    原審訊問其於偵查中陳述是否正確時，自承沒有注意看及不
    敢確定，故林耕江於偵訊之陳述係出於猜測而非確知，依刑
    事訴訟法第160條規定亦無證據能力；被告陳正旭及其辯護
    人爭執證人陳健雄於偵查中之證詞未經檢察官證明有可信之
    特別情形，證人林耕江、豐福明、豐早馬於偵查中之供述有
    部分未經具結，且效力不及於被告陳正旭，證人林清城之供
    述亦未及於被告陳正旭，故均無證據能力云云。經查：
（一）證人李謙福於偵查中之供述，經原審勘驗偵訊光碟結果，
      94年1月27日之偵訊，並無任何違反程序規定之情事；94
      年2月2日10時23分之偵訊錄音帶及錄影光碟，經拷貝後，
      雖無法播放全部偵訊之錄音、錄影紀錄，然就程序而言，
      當日確有錄音、錄影，此有勘驗筆錄在卷可稽，部分內容
      雖因機械原因無法播放，然此並非偵訊人員有意之疏漏，
      故並未違反刑事訴訟法第100條之1之規定，且證人李謙福
      於原審亦證稱其在偵查中之供述，並無違其本意之情形，
      足認證人李謙福於偵查中之陳述，並無違法取證或其他顯
      有不可信之情況，應有證據能力。
（二）證人林耕江於原審固曾證稱被告陳正旭交付賄賂時，在場
      其他3人大概有看到、不敢確定等語，惟其於原審先已明
      確指證被告陳正旭交付賄賂時，當時其餘之人均在場，而
      依其等所站立位置，應該有看到等語，再參以被告陳正旭
      亦坦承當日確有交付款項之事實，足證證人林耕江於偵查
      中之證述確有所據，並無何顯不可信之情形，自難以事後
      之供述，認其於偵查中之證述無證據能力，故證人林耕江
      於偵查中之供述具有證據能力。
（三）對已死亡之證人陳健雄於偵查中經具結之證述，被告及辯
      護人並未能提出有何顯不可信外觀情狀之證據，況依證人
      郭順榮、郭國榮、林耕江等證人證述之內容，堪以佐證證
      人陳健雄於偵查中之供述並無不可信之情形，再參以證人
      陳健雄與被告陳建年、陳正旭之交往關係，其陳述亦就不
      利於己部分供述甚詳等情形，堪信其於偵查中之供述並無
      顯不可信之情形，依刑事訴訟法第159條之1第2項規定，
      本院認其於偵查中之證述有證據能力。
（四）另本院引用之證人郭順榮、郭國榮、豐早馬、鍾義雄、許
      永順、林志明、吳文明、豐福明、林清城、黃秀妹、黃秀
      娥、林金三、林水傳及張金次等人於偵查中之證述，均經
      具結，且核均無違法取供或非任意性陳述等顯有不可信之
      情況，依法亦均有證據能力。
二、被告及辯護人另爭執證人黃新泉偵訊筆錄之證據能力，而證
    人黃新泉係因94年度偵字第326號貪污一案被羈押，於94年2
    月23日上午檢察官第一次偵訊時，供稱：陳建年要給我8,00
    0元，供作油錢、香菸和檳榔費，但我說不用，沒有拿等語
    。惟於休息片刻後，檢察官再次訊問時，黃新泉即改稱：陳
    建年交給我8,500元，叫我去買票，一票500元，我跟我姐姐
    黃秀妹買3票1,500元、跟妹妹黃秀娥買2票1,000元，沒有買
    的6,000元我就花掉了，因為9月份的時候，人家都知道陳建
    年要買票，我看情勢不對，不想再去買了等語，旋即被當庭
    釋放。而檢察官於第二次偵訊時，曾對黃新泉告以：如果你
    擔心你剛才說的話，會害你的配偶或親屬受到訴追的話，你
    可以拒絕證言，不過我答應你，黃秀妹、黃秀娥的部分，如
    果她們願意說的跟你一樣的話，我也不會處罰她們等，足以
    誘使證人黃新泉為不實證言之話語，則證人黃新泉於偵查中
    所為之陳述，可疑因此處於非任意性之狀態，而有顯不可信
    之情況，故證人黃新泉於偵查中之證述無證據能力。
貳、認定犯罪事實所憑證據及理由
一、訊據被告陳建年、陳正旭均矢口否認上開犯行。被告陳建年
    辯稱並無賄選行為，伊雖有與陳健雄、陳正旭、郭順榮至郭
    國榮住處拜票，但未推由陳正旭拿錢給郭國榮，伊雖亦有與
    陳健雄、陳正旭、郭國榮至李謙福家拜票，但亦未給李謙福
    錢，於93年9月間與林杰儀至黃新泉住處亦僅拜票，並未拿
    8,500元給黃新泉要求賄選，黃新泉之指述不實，且不知道
    陳健雄交錢給豐早馬、鍾義雄、許永順、林志明各2,000元
    之事，而陳正旭在拜票時拿錢給被拜票選民之事，係事後伊
    住所及競選總部、辦公室被搜索才知悉，伊個人並無賄選，
    亦未指使他人賄選或共謀賄選云云。被告陳正旭固坦承有交
    付金錢予有投票權人之行為，惟亦辯稱並無賄選之意，伊雖
    與陳建年、陳健雄、郭順榮一起到郭國榮住處拜票，要離開
    時，係因陳健雄告知身上有沒有錢，要給郭國榮宣傳時的加
    油錢，伊順手拿給郭國榮2,000元，跟他說給他加油、買檳
    榔用的，被告陳建年並不知此事，且係伊個人的錢，自發性
    的給郭國榮，其後在傳廣路陳瑩競選總部廚房亦經陳健雄提
    議給郭國榮1,000元，伊雖有給錢，但不認識林耕江、吳文
    明、豐福明、林清城、林水傳、豐早馬、張金次等人，不知
    是否曾給每人約1到2千元，伊並無賄選之意，只是要透過他
    們幫忙宣傳，被告陳建年並不知道伊拿錢拜票之事，拿錢目
    的係要他們幫忙宣傳拉票，並非賄選之意等語。
二、經查：
  １、被告陳建年之女陳瑩係93年12月11日投票之第六屆平地原
      住民立法委員選舉候選人，業經被告陳建年、陳正旭供陳
      在卷。又證人郭順榮、郭國榮、李謙福、豐早馬、鍾義雄
      、許永順、林志明、林耕江、吳文明、豐福明、林清城、
      黃新泉、黃秀妹、黃秀娥、林金三、林水傳及張金次等人
      ，均係中華民國第六屆平地原住民立法委員選舉有選舉權
      之人，亦經其等供稱屬實，被告等亦不爭執，均堪認定。
  ２、被告陳建年、陳正旭共同投票行賄郭國榮部分，有下列證
      據可證：
    證人郭國榮於偵查及原審均證稱在9月中旬一天晚上約8時
      ，被告陳建年、陳正旭與陳健雄到其家中，被告陳建年叫
      伊幫陳瑩拉票，後來他們要離開時，被告陳正旭即阿美族
      名「福樣」在門口跟伊握手並給伊2千元，說有朋友來時
      就請他們喝酒，應該是為了陳瑩競選的事才給，當時陳正
      旭有說請伊幫陳瑩，陳健雄亦要伊找人支持陳瑩等語（見
      93年度選偵字第1號卷一第117頁及原審卷二第124-128頁
      ）。
    證人陳健雄於偵查中亦證稱被告陳建年找伊幫陳瑩競選，
      叫伊幫忙找能夠幫忙選舉、拉票的人，伊有陪同陳建年、
      陳正旭及郭順榮拜訪郭國榮，拜訪郭國榮時，有要求郭國
      榮幫陳瑩拉票，被告陳正旭在郭國榮家拿2千元給郭國榮
      時，伊有聽到說是要給郭國榮買飲料及酒的等語（見93年
      度選偵字第1號卷一第108、144-146頁）。顯見被告陳健
      年、陳正旭事前即就本次選舉向何人拜票、請求拉票等與
      被告陳健雄商量，其彼此間應有犯意連絡，其等分別所為
      則係共犯之分擔行為。
    被告陳建年對其於陳瑩競選第六屆平地原住民立法委員期
      間，曾與陳健雄、陳正旭、郭順榮一起到郭國榮住處拜票
      之事實，及被告陳正旭對其與陳建年、陳健雄、郭順榮一
      起到郭國榮住處拜票，於離開時，曾拿給郭國榮2千元，
      用以加油、買檳榔等事實均坦承在卷。再參以上開證人陳
      健雄於偵查中及證人郭國榮於偵查及原審均證稱被告陳正
      旭確有交付賄款等情，則被告陳建年、陳正旭及陳健雄向
      郭國榮拜票請求支持陳瑩時，確有由同行之被告陳正旭拿
      2千元給郭國榮堪以認定。而該2千元既係因請求郭國榮支
      持陳瑩而為給付，以加強、鞏固郭國榮之投票意向，進而
      促使郭國榮投票給陳瑩，足見被告陳正旭於給付之初，主
      觀上係出於行賄之犯意，客觀上該2千元自可認係約使有
      投票權人郭國榮為投票權一定行使之對價，自不因給付時
      之名目係供其買酒、飲料、檳榔或加油之用等等，而有不
      同。
    被告陳建年既要求陳健雄及被告陳正旭共同幫助陳瑩競選
      ，則3人事先就如何拜票、競選等節，必當有所討論及共
      識，此亦經證人陳健雄於偵查中證稱被告陳建年找伊之目
      的時即已明白表示此意等語相符，則其3人顯然事前就如
      何分擔競選策略之擬定、尋找特定支持對象、如何拜票或
      應給付何人賄款，由何人給付等各細節事先應即已規畫妥
      當，其等事先既有謀議，則被告陳正旭利用託請郭順榮帶
      同前往郭國榮住處拜票之機會，行賄2千元，自係出於彼
      此犯意之聯絡及行為之分擔。
    綜上所述，被告陳建年、陳正旭此部分投票行賄之事證明
      確。被告陳建年辯稱其未推由被告陳正旭拿錢給郭國榮，
      不知道陳正旭在拜票的時候，有拿錢給被拜票的選民云云
      ；被告陳正旭所辯陳建年不知道其拿錢給郭國榮，其沒有
      想到賄選的事情，只是透過他們幫忙宣傳云云，均係事後
      卸責之詞，不足採信，其等犯行事證明確，均堪認定。
  ３、被告陳建年、陳正旭與陳健雄共同投票行賄李謙福、豐早
      馬、鍾義雄、許永順、林志明、豐福明、林清城、林耕江
      、吳文明部分，有下列證據可證：
    證人陳健雄於偵查中證稱：有帶陳建年、陳正旭等人去拜
      訪郭國榮、豐福明等人，並有支付豐早馬、鍾義雄、許永
      順、林志明各2千元；伊付給上述4人的錢，是由陳正旭分
      2次在競選總部交給伊，因為伊帶陳建年去拜訪這4人時，
      都沒有遇到他們本人，後來陳正旭說要補給他們，且陳正
      旭亦有拿錢給林耕江，金額多少伊不知道，係藉著握手的
      機會拿給林耕江的等語（見93年度選偵字第1號卷二第80
      、81頁及93年度選他字第224號第78頁）。依證人陳健雄
      之證詞，其交付有投票權人之款項係來自於被告陳正旭所
      交付，而被告陳正旭既擔任被告陳建年機要，且賄選目的
      係為使被告陳建年之女陳瑩當選，足認被告陳建年、陳正
      旭與陳健雄間就交付賄款之事確有共犯關係。
    證人郭國榮於偵查中證稱有和陳健雄一起帶被告陳建年、
      陳正旭去拜訪林耕江、豐福明、林清城、李謙福等阿美族
      原住民。在拜訪原住民的過程中，看見有人拿錢給林耕江
      等人。伊看到陳健雄拿錢給豐早馬與許永順，「福樣」陳
      正旭給林耕江錢，是在握手時給的等語（見93年度選偵字
      第1號卷二第117、118頁）。
    證人郭順榮於偵查中證稱伊帶陳建年去拜訪鍾義雄、吳文
      明、豐丁來、豐早馬、許永順、林耕江、林建來、郭順治
      等人。陳健雄拿錢給豐早馬和許永順時，伊有在場看到。
      伊也帶陳建年、陳正旭和林杰儀去拜訪林耕江，當時是「
      福樣」（即陳正旭）拿錢給林耕江，伊有看到，是陳正旭
      在和受拜訪的人握手時給的等語（見93年度選偵字第1號
      卷二第41、55、77、81、118頁）。
    證人李謙福於偵查中亦證稱被告陳建年當縣長時伊就認識
      ，這次立委選舉過程中，有一次陳建年和陳健雄等4人來
      拜託，要伊支持陳瑩；他們4人直接到家中，當時陳建年
      都沒講話，是由陳健雄講話，他說民進黨比較好，要伊支
      持陳瑩，在家中待了約10分鐘左右，陳建年要走前，對伊
      說拜託拜託，支持他的女兒，把票投給陳瑩，並且跟伊握
      手，在握手的同時伊覺得手上有東西，在他離開之後，拿
      起陳建年塞給伊的東西看，結果是2千元等語（見93年度
      選偵字第1號卷二第11、12頁）。於原審亦證稱：立委選
      舉時，陳建年等4人有到其家拜訪，陳健雄有說主委的女
      兒要選立委，請伊幫忙，當時只有陳建年跟伊握手，握手
      時說小孩子拜託，同時有交給伊2千元等語（見原審卷二
      第135-139頁）。
    證人豐早馬於偵查中亦證稱陳健雄有去跟伊拜托拉票，和
      郭順榮一起去，另外許永順當時也在伊家中，當天是陳健
      雄拿給伊2千元的。伊上次說是郭順榮給的，可能是翻譯
      錯了。伊拿到的2千元是陳健雄給的。陳健雄叫伊要支持
      陳瑩，所以給2千元等語（見93年選偵字第1號卷二第76、
      79頁）。
    證人鍾義雄於偵查中證稱：在本次平地原住民立法委員選
      舉時，陳健雄給伊錢，要伊支持陳瑩。當時是陳健雄與郭
      順榮過去等語（見93年度選偵字第1號卷二第56頁）。
    證人許永順於偵查中亦證稱：陳健雄、郭國榮、郭順榮去
      豐早馬家時，伊有在場，當天伊有拿到2千元，好像是陳
      健雄拿給伊的。是在豐早馬家裡拿到2千元，是陳健雄給
      伊的，叫伊要支持陳瑩等語（見93年度選偵字第1號卷二
      第76、79頁）。
    證人林志明於偵查中證稱在本次平地原住民立法委員選舉
      時，陳健雄給伊2千元，要伊支持陳瑩。是他們叫伊去郭
      國榮的家，當時郭國榮、郭順榮、陳健雄都在等語（見93
      年度選偵字第1號卷二第57頁）。
    證人豐福明於偵查中亦證稱：這次立委選舉，陳健雄有拜
      託伊支持特定人，在去年（即93年）9月份時，某天晚上8
      點左右，事先不知他們要來，陳健雄帶陳建年及一位不知
      姓名男的到伊家中，陳建年說要伊支持他的女兒，當時是
      坐在伊家外面，坐約10分鐘左右，然後他們就說要走了，
      陳建年就握伊的手說拜託，再來就是陳健雄跟伊握手，伊
      覺得手裡有東西，等他們上車後仔細看，發現是2千元，
      當天去的人裡面還有一個女的等語（見93年度選偵字第1
      號卷一第149頁）。嗣於94年2月1日偵查中雖改稱：是福
      樣給伊2千元等語（見93年度選偵字第1號卷二第79頁）。
      惟其原審已明確證稱在偵查中確實供稱是陳健雄給伊2千
      元，當時陳健雄有說伊搞錯了，但當時是陳健雄搞錯了，
      確實是陳健雄給錢。伊在1月26日時之記憶力比在2月1日
      之記憶力好，在去年9月時，收到人家給的2千元，當時伊
      拿到錢時，伊判斷是他們要伊支持陳瑩等語（見原審卷二
      第145-147頁）。
    證人林清城於偵查中證稱93年立委選舉時陳建年、陳健雄
      及郭順榮等人曾到伊家中，要求支持陳瑩，第2次到伊家
      中時，陳健雄曾給伊2千元，要求伊支持陳瑩等語（見93
      年選偵字第1號卷一第130頁、卷二第78-80頁）。
    證人林耕江於偵查中證稱：第1次陳建年、陳健雄、郭順
      榮及另一阿美族之人共4人曾於93年9月晚上到伊家，陳建
      年並叫伊支持陳瑩，在門口要離開時，該阿美族人給伊錢
      ，另3人在旁均有看到，第2次是11月下旬某日晚上8時，
      也是在伊家中，郭順榮及另一位平地人要離開時，該平地
      人給伊錢，郭順榮有看見，並叫伊支持陳瑩。2次各給伊3
      千元。（其後指稱）給伊錢的是「福樣」（即陳正旭）。
      當時郭順榮先打電話給伊，說等一下到伊家，約半小時陳
      建年、郭順榮先進入家中，最後是許永順進來，陳健雄、
      阿美族人在中間進來，大家坐下來後，陳建年以國語說要
      伊等支持陳瑩，交談後大家起來，該阿美族人給伊錢，許
      永順當時在伊左方約一步，阿美族人給伊錢後，又給許永
      順錢，伊有看到錢露出一點，不知是多少錢。第一次陳健
      雄、陳建年都有看到，因伊家客廳很小（寬13尺、深12尺
      ）等語（見93年度選他字第224號卷第17、18、94、95頁
      ，93年度選偵字第1號卷一第79-80頁、卷二第79頁）。復
      於原審證稱第1次陳建年、陳正旭、郭順榮、陳健雄到伊
      家中，陳正旭在伊家中跟伊握手時，將錢放在手掌中給伊
      ，且交錢時用阿美族話說要伊幫忙支持陳瑩。偵查中有供
      稱當時陳建年、陳健雄、郭順榮在旁有看到，第2次郭順
      榮帶陳正旭到伊家時，亦有在門口給伊錢，亦拜託伊支持
      陳瑩等語（見原審卷二第129-133頁）。至證人林耕江雖
      就交付金錢時之部分枝微細節供述未見詳盡，且就證人許
      永順、郭國榮是否在場於偵查中前後證述不同，惟因人之
      記憶有其限度，本件證人林耕江經多次偵訊，前後時間均
      有差距，然就與構成本案犯罪事實相關之主要拜訪人員、
      拜訪次數、交付金額等，前後證述大致相符，而證人林耕
      江與被告陳建年、陳正旭等人素無仇隙，自無誣陷他人之
      必要，故證人林耕江證詞可信為實在。
    證人吳文明於偵查中證稱在本次平地原住民立法委員選舉
      時，福樣（即陳正旭）給伊錢，要伊支持陳瑩。該次郭順
      榮、陳健雄、陳建年、福樣、郭國榮都有去其家中等語（
      見93年度選偵字第1號卷二第56頁）。復於原審證稱：在
      選舉前在家中有收到錢，1次2千元，當時無人告訴伊錢要
      做何用途。只是講說拜票。去家中拜訪，向伊拉票，就把
      錢給伊。給錢是跟伊拉票等語（見原審卷二第164-165頁
      ）。
    綜合比對上開證人之證詞，再參酌被告陳建年確曾到證人
      李謙福家中拜票，被告陳正旭亦供承拜票時有給錢，而證
      人陳健雄亦證稱買票的錢係由被告陳正旭在陳瑩競選總部
      交付等情，可見被告陳建年、陳正旭確有於上開時地，由
      陳健雄或郭順榮或郭國榮等人帶同，共同拜訪具有平地原
      住民立法委員選舉權人資格之李謙福、豐早馬、鍾義雄、
      許永順、林志明、豐福明、林清城、林耕江、吳文明等人
      ，請求支持陳瑩，同時分別由被告陳建年、陳健雄、陳正
      旭交付現金賄賂，並約其等於平地原住民立法委員選舉時
      ，投票給陳瑩。而被告陳建年、陳正旭及陳健雄3人之情
      誼深厚，關係匪淺，對上開選舉事前已有謀議已如前述，
      其3人共同幫助陳瑩競選，並利用拜票之機會，分別由陳
      建年、陳健雄、陳正旭交付現金賄賂與有投票權之人，自
      係出於彼此犯意之聯絡及行為之分擔，已甚明確。且對有
      投票權人交付之財物或不正利益，並不以金錢之多寡為絕
      對標準，而應綜合社會價值觀念、授受雙方之認知及其他
      客觀情事而為判斷，須足認其與要約有投票權人為投票權
      一定之行使或不行使間，具有對價關係時，始足該當犯罪
      ，本件上開證人均已明確認知該次交付金錢行為係為陳瑩
      拉票，有證人吳文明、林水傳、豐早馬、張金次證述可稽
      ，顯然所交付之款項為上開證人投票權為一定行使之對價
      ，是被告陳正旭辯稱於競選總部所交付之金錢非賄款一詞
      ，自非可採；又辯護人曾以被告陳正旭給錢的時間是在93
      年8、9月間，距離當年12月11日投票日還有2、3個月之久
      ，沒有候選陣營會提前到那麼早進行買票云云置辯，然有
      關投票行賄、受賄罪之規定，旨在防止金錢介入選舉，以
      維護選舉之公平與純正，故對於有投票權之人行求、期約
      或交付賄賂，不以行求、期約或交付賄賂時，選務機關已
      發布選舉公告或該候選人已登記參選為限，祇須提前賄選
      之雙方，於行賄、受賄當時，均預期行賄者將來參選之意
      時，將投票予以支持即屬之，至於行賄投票期間之早晚，
      端視選情狀況及被告與受賄者間之信賴度而定，並不限於
      一定在選前數日方有行賄之需要，更況為免跑票，於選舉
      時交付金錢之時機係視當時狀況而作調整，是被告等上開
      辯解，無非卸責之詞，不足採信，其等犯行明確，均堪認
      定。
  ４、被告陳建年對黃新泉等人賄選部分，有下列證據可證：
    證人黃新泉於原審證稱93年9月間，陳瑩、林杰儀及陳建
      年3人至其家中拜訪，陳建年當時拜託伊，為其女選舉之
      事給伊8千5百元（原證稱8千元，後已改交付8千5百元）
      ，給錢時，只有伊和陳建年在場，伊將該款拿出去買票，
      向林金三、黃秀娥、黃秀妹買票。每人給5百元，總共1千
      5百元。時間大約是伊收到錢不到半個月的時間。伊跟陳
      建年的交情好，黃秀妹是伊二姐，黃秀娥是伊大妹，林金
      三是伊妹夫。黃秀娥、林金三、黃秀妹確實有收到伊買票
      的錢。陳建年給錢當天伊在家裡，他和陳瑩、林杰儀突然
      來拜託，後來陳瑩、林杰儀出去，伊跟陳建年在裡面，給
      錢時只說拜託他女兒這次選舉的事情。後來伊一票買5百
      元。伊實際拿出來買票的金額是2千5百元，留下6千元等
      語（見原審卷二第150-158頁）。
    證人黃秀妹於偵查中供稱93年9月黃新泉給伊1千5百元，
      叫伊要投給陳瑩等語（見94年度選偵字第14號卷第14頁）
      。於本院前審亦證稱：伊是黃新泉的姐姐。陳建年的女兒
      陳瑩在93年競選立法委員的期間，黃新泉有拿錢給伊，要
      伊投票選陳瑩，黃新泉在伊住家旁邊拿給伊1千5百元，並
      叫伊投票給陳建年女兒，伊家裡有兩票，但未告知家人，
      即將錢花掉等語。
    證人黃秀娥於偵查中亦證稱黃新泉給伊1千元要伊支持陳
      瑩，伊有告知先生，給錢時，其先生就在旁邊等語（94年
      度選偵字第14號卷第21、22頁）。
    證人林金三於偵查中亦證稱黃新泉有到其家給其夫妻1千
      元，要其等支持陳瑩，其等亦答應等語（見94年度選偵字
      第14號第22頁）。
    證人林杰儀於原審亦供稱其於93年9月或10月，有陪同陳
      建年拜訪過黃新泉，當時陳建年有請黃新泉支持陳瑩，大
      約停留10分鐘等語（見原審卷二第159、160頁）。
    綜上所述，被告陳建年確有與證人林杰儀等人於上開時間
      拜訪黃新泉，尋求支持陳瑩參選，此自證人林杰儀之證詞
      得以證明。再依證人黃秀妹等人之證詞，亦得以證明證人
      黃新泉確有為陳瑩賄選而交付上開款項之事實，則苟被告
      陳建年當日僅係單純拜訪，未交付黃新泉上開款項，請求
      投票支持陳瑩，證人黃新泉豈有可能自陷投票收賄、行賄
      罪之犯行，並籌款交付黃秀妹等人要其等支持與其毫無關
      係之陳瑩之理？足見證人黃新泉於原審之證詞，應可採信
      。則依證人黃新泉之證詞，足證被告陳建年確有於上開時
      地造訪黃新泉，並交付8千5百元之賄款予黃新泉。再依被
      告陳建年所交付予黃新泉之賄款數額高達8千5百元，顯然
      除交付賄款要求黃新泉投票支持陳瑩外，並同時要求證人
      黃新泉為其以每票5百元之代價，向其他有選舉權人買票
      ，始有交付黃新泉共8千5百元之必要，證人黃新泉之證詞
      核與常理相符，應可採信，故黃新泉依被告陳建年交付之
      款項而與之有共同行賄之犯意連絡，繼之交付其姊黃秀妹
      1千5百元，妹妹黃秀娥及妹婿林金三共1千元，請黃秀妹
      等人投票支持陳瑩，餘款留為己用之情事，既經證人黃秀
      妹等證述在卷，已可認定被告陳建年與黃新泉就上開行賄
      黃秀妹等3人部分為有犯意連絡及行為分擔之共犯關係。
    況證人黃新泉所述除自身難免於刑責外，其提供之行賄對
      象皆為其親屬，而就行賄者及收賄者而言，同亦難免於刑
      事責任，故其當不可能為誣陷被告陳建年而陷自己及其至
      親多人於不利，故其證述當可信為實在。況證人黃新泉之
      自白既出於任意性，且與證人黃秀妹等人之供述相符，自
      當信為實在，被告陳建年以證人黃新泉有挾怨行為云云，
      既無任何證據證明，顯屬臆測之詞。又證人黃新泉雖於另
      所涉之貪污治罪條例案件中，與檢察官達成協商，惟協商
      判決首要係不違反真實，故而證人黃新泉縱因供出被告陳
      建年涉犯本件之事實，亦僅係其就所知之事實為真實陳述
      ，以邀得刑事訴訟法上賦予之寬典，此種方式並未違反程
      序之公正，反有助於真實之發現，且為立法政策所鼓勵之
      行為，故被告陳建年就證人黃新泉證詞真實性之辯解及攻
      擊並不可採。再參以證人林杰儀證述內容，亦有提及確與
      被告陳建年一同拜訪證人黃新泉，益見證人黃新泉證述確
      屬有據，至於其所述並未看見被告陳建年拿錢給證人黃新
      泉等語，因被告陳建年行賄時當係隱密為之，可能迴避證
      人林杰儀，致使其無所知，又有可能因證人林杰儀與被告
      陳建年長年為部屬關係，而有迴護之嫌，然證人黃新泉就
      收受賄款一事指證明確，自不能以林杰儀所證述未見到交
      付賄款而撞翻實際收受賄款人證言之真實性。至證人黃新
      泉因94年度偵字第326號貪污一案被羈押，於94年2月23日
      上午檢察官第一次偵訊時，曾供稱：陳建年要給我8,000
      元，供作油錢、香菸和檳榔費，但我說不用，沒有拿等語
      ，且該證詞亦經本院認無證據能力而不予採用，其亦僅係
      表述被告欲以金錢賄選之情節，自難執此為有利於被告陳
      建年之證明。又證人黃新泉與黃秀娥就交付1千元賄款之
      時間，雖有落差，容係因記憶有誤所致，尚不因而認其證
      詞不可採，且就確有交付收受1千元賄款一節，上開證人
      證述並無二致，故不影響上開事實之認定，併予敘明。
  ５、被告陳正旭向郭國榮、吳文明、林水傳、豐早馬、張金次
      等人交付賄賂部分，有下列證據可證：
    證人郭國榮於偵查中證稱：郭順榮和陳健雄有打電話叫伊
      去總部，是在還沒抽籤之前。到場的人按照座位一個一個
      被叫進去競選總部廚房，伊進去的時候，陳正旭在廚房裡
      面，拿了1千元給伊，說是給伊的油錢等語（見93年度選
      偵字第1號卷二第42頁）。
    證人吳文明於偵查中亦證稱：在本次平地原住民立法委員
      選舉時，福樣（即陳正旭）給伊錢，要伊支持陳瑩。福樣
      給伊錢時，郭順榮、陳健雄、陳建年、福樣、郭國榮都有
      去。另外，福樣亦在陳瑩競選總部的廚房內給伊1千元等
      語（見93年度選偵字第1號卷二第56-57頁）。復於原審證
      稱伊在家中收到1次錢，為2千元。給錢時，只是講說拜票
      。是去家中拜訪，向伊拉票，就把錢給伊。總共拿2次錢
      ，均向伊拉票等語（見原審卷二第164-165頁）。
    證人林水傳於偵查中證稱：福樣在選舉過程中，有拿錢給
      伊，是在總部的廚房給伊1千元等語（見93年度選偵字第1
      號卷二第65頁）。
    證人豐早馬於偵查中亦證稱陳正旭在總部後面拿錢給伊等
      語（見93年度選偵字第1號卷二第77頁）。
    證人張金次於偵查中證稱福樣在競選過程中，有拿錢給伊
      ，但伊還他，是在陳瑩競選總部的廚房拿的等語（見93年
      度選偵字第1號卷二第65頁）。
    被告陳正旭於本院及前審均坦承其曾在傳廣路陳瑩競選總
      部廚房給郭國榮等人各1千元之事實，雖辯稱無賄選之意
      ，只是透過他們幫忙宣傳云云，惟被告陳正旭既係因請求
      郭國榮等人支持陳瑩而為給付金錢，以加強、鞏固郭國榮
      等人之投票意向，進而促使郭國榮等人投票給陳瑩，足見
      被告陳正旭於給付之初，主觀上係出於行賄之犯意，客觀
      上該1千元自可認係約使有投票權人郭國榮等人為投票權
      一定行使之對價，不因所給付之名目係供加油或買飲料之
      用或其他，而有不同。再參以證人郭國榮之證詞，足證上
      開之人係經由陳健雄通知到場，而被告陳正旭在陳瑩競選
      總部廚房交付上開賄款，亦經證人郭國榮等人證述明確，
      則被告陳正旭、陳建年、陳健雄等基於共同投票行賄之犯
      意連絡，而分由被告陳正旭交付賄款之事證，已臻明確。
  ６、按共同實施犯罪行為之人，在合同意思範圍以內，各自分
      擔犯罪行為之一部，相互利用他人之行為，以達其犯罪之
      目的者，即應對於全部所發生之結果負責，且共同正犯之
      意思聯絡，不限於事前謀議，其於行為當時有共同犯意之
      聯絡，亦屬之，並且不以數人間直接發生者為限，僅有間
      接之聯絡者，亦包括在內，合先敘明。尤以在須依賴多數
      人分工而完成犯罪時，更不能將共同正犯之認定限制在必
      須針對所有犯罪細節均曾經參與謀議的情形，此所以「共
      謀共同正犯」概念之所由生，我國刑法在94年修正時亦將
      第28條有關共同正犯的定義從「實施」改為「實行」，並
      在立法理由中明示司法實務上所承認之共謀共同正犯在修
      正後刑法仍然屬於共同正犯，故例如大規模犯罪行為，必
      須仰賴多數人分工完成之犯罪行為如賄選，只要參與犯罪
      之人對於犯罪行為實施有所認識，且亦有意使犯罪完成，
      而居於主導地位之人，雖然並未直接參與犯罪行為之實施
      ，仍屬共同正犯，亦應構成投票行賄罪。被告陳建年辯稱
      共犯陳健雄交付豐早馬、鍾義雄、許永順、林志明、林清
      城、豐福明之金錢及共犯陳正旭交付林耕江、吳文明、林
      水傳、許永順之金錢與伊均無關云云。查被告陳建年曾任
      臺東縣縣長、臺灣省議會議員、臺東縣議會議員，於其女
      陳瑩參選時係擔任原住民委員會主任委員，其參與選舉之
      經驗豐富，而其女陳瑩當時甫自國外返國，並無參與選舉
      之實戰經驗，由被告陳建年為其擬定選舉策略，並主導重
      要之選舉事務，應屬不違經驗法則之合理推論。而是否在
      選舉中進行賄選，與選情評估及財務調度有關，且需承擔
      高度風險，非可隨興、隨處而為，故賄選之實施，通常均
      交由可信賴之人依縝密之賄選計劃（包括金額、地區、對
      象）予以執行，而被告陳建年、陳正旭與陳健雄有如事實
      欄所記載之交往關係，情感深厚，被告等人對此均不否認
      ，則被告陳建年要求陳健雄及被告陳正旭幫忙輔選時，陳
      健雄及被告陳正旭絕無可能自作主張貿然進行賄選，故本
      件買票行賄之行為，雖大部分係由被告陳正旭或陳健雄負
      責交付，惟同前所述，被告陳正旭及陳健雄交付賄款買票
      之動機及目的既均係為求被告陳建年甫自國外返國參與立
      委選舉而毫無參選經驗之女兒陳瑩能順利當選，被告陳正
      旭、陳健雄等人亦均證稱陳瑩之競選活動均係由被告陳建
      年為之，況被告陳正旭交付賄款之地點亦有在其競選總部
      ，而陳健雄向被告陳正旭取得向投票權人賄選之款項亦在
      選總部內（此業經陳健雄證述在卷），顯然交付賄款與其
      等競選活動息息相關。又被告陳正旭及陳健雄亦均參與陪
      同被告陳建年進行競選活動行為，此已據被告陳正旭及陳
      健雄供述在卷，故被告陳正旭、陳健雄於與被告陳建年共
      同拜訪選民或於競選總部分別交付賄款向如事實欄所載選
      民郭國榮等人買票之行為，顯係基於事先之謀議而以共同
      犯意為之，被告陳建年絕難諉為不知。再參以共犯陳健雄
      與被告陳建年之交往關係，陳健雄當不可能故為誣陷，故
      其供述堪以採信。況被告陳建年歷任相關重要公職，被告
      陳正旭又係擔任其機要，雙方交情既屬匪淺，若非被告陳
      建年有授意被告陳正旭以交付現金之方式進行賄選，被告
      陳正旭何以會於被告陳建年拜訪具選舉權人後隨即以金錢
      交付方式進行賄選，或於競選總部公然為交付金錢之行為
      而要求有投票權人支持被告陳建年之女陳瑩，致陷被告陳
      建年於不義？故被告陳建年、陳正旭2人間互有犯意聯絡
      之情，應屬灼然。本件雖因被告陳建年、陳正旭等否認犯
      行，致無從確定其等詳細謀議之時間、地點，惟仍不影響
      上開事實之認定。至被告陳建年辯稱陳健雄等人行為時，
      伊多半不在場，致客觀上無從看見同案被告陳健雄等人之
      行為，無行為時與之共謀之可能，且縱被告陳建年到場時
      ，依共同被告陳正旭陳述之交付方式既均以避免陳建年看
      見之方式而為，若係共謀，何須避諱，況依被告陳正旭之
      陳述或供述，縱有交付金錢之事實，但並非皆涉賄選，或
      另有用途，均不足以證明被告陳建年與同案被告陳正旭等
      人間有何犯意聯絡或行為分擔云云。惟查被告陳建年此部
      分之辯解與被告陳正旭說詞顯有矛盾，蓋若被告陳正旭係
      自行出資，且僅係交付金錢作為選務工作所用，此係光明
      正大之事，何需懼被告陳建年知悉？被告陳建年、陳正旭
      與共犯陳健雄等人之行為僅係在掩人耳目，亦即被告陳正
      旭等人所為係為避免非受賄者看見，並非避免同行之有共
      同犯意之被告陳建年等人看見。況被告陳正旭等交付金錢
      之目的即係為賄選之目的，顯非用於正常之選務工作，否
      則何需以此種隱密方式為之？又如被告陳正旭等人要背著
      被告陳建年交付賄款，不讓被告陳建年知悉，則豈可能在
      被告陳建年自臺北返回臺東拜訪有投票權之選民時為之？
      其等理當趁被告陳建年在臺北忙於公務之際為之，故被告
      陳建年辯稱伊不知情或無賄選犯意連絡云云，有違常理，
      而不足採信。綜上所述，被告陳建年與陳正旭事前就此次
      選舉對特定人以交付金錢賄選之犯行有犯意連絡，其間並
      有行為分擔，係屬共同正犯，自應對彼此間之行為負其責
      任，被告陳正旭為選舉拉票而交付金錢，竟仍辯以無賄選
      犯意，顯不可採，被告陳建年辯稱未參與，且不知情云云
      ，惟其等就上開賄選行為事前確有謀議，其間並有行為分
      擔，其等上開辯解顯均不可採信，故其等犯罪事證明確，
      犯行洵堪認定，應予依法論科。
參、論罪科刑
一、新舊法比較：
（一）被告2人行為後，公職人員選舉罷免法第90條之1第1項於
      94年11月30日修正公布施行；又於96年11月7日修正，惟
      該次僅將條次變更為第99條第1項，並未變更94年修正時
      之刑度。94年修正前之規定為：「對於有投票權之人，行
      求期約或交付賄賂或其他不正利益，而約其不行使投票權
      或為一定之行使者，處5年以下有期徒刑，得併科新臺幣
      40萬元以上400萬元以下罰金。」，修正後則將法定刑度
      提高為：「3年以上10年以下有期徒刑，得併科新臺幣100
      萬元以上1000萬元以下罰金。」，比較新舊法之結果，以
      94年修正前之規定，較有利於被告，應依刑法第2條第1項
      前段之規定，適用94年修正前第90條之1第1項之規定論處
      。
（二）被告2人行為後，刑法於94年1月7日修正通過，並於94年2
      月2日公布，於95年7月1日施行，比較新舊法適用如下：
    按行為後法律有變更者，適用行為時之法律，但行為後之
      法律有利於行為人者，適用最有利於行為人之法律，現行
      刑法第2條第1項訂有明文。此條規定乃與刑法第1條罪刑
      法定主義契合，而貫徹法律禁止溯及既往原則，係規範行
      為後法律變更所生新舊法律比較適用之準據法，是刑法第
      2條本身雖經修正，但刑法第2條既屬適用法律之準據法，
      本身尚無比較新舊法之問題，應一律適用裁判時之現行刑
      法第2條規定以決定適用之刑罰法律。再按行為後刑法條
      文經修正，惟無有利、不利情形，應適用裁判時法，亦即
      如新舊法處罰之輕重相同，即無比較適用之問題，非刑法
      第2條所指之法律有變更，即無該條之適用，應依一般法
      律適用原則，適用裁判時法（最高法院於95年11月7日第
      21次刑事庭會議決議要旨參照）。
    刑法第56條連續犯之規定，業經修正刪除，此刪除雖非犯
      罪構成要件之變更，但顯已影響行為人刑罰之法律效果，
      自屬法律有變更，依新法第2條第1項規定，比較新、舊法
      結果，仍應適用較有利於被告之行為時法律即舊法論以連
      續犯（最高法院95年第8次刑事庭會議決議參照）。惟修
      正後刑法刪除連續犯規定之同時，對於合乎接續犯或包括
      的一罪之情形，為避免刑罰過度評價，已於立法理由說明
      委由實務以補充解釋之方式，發展接續犯之概念，以限縮
      數罪併罰之範圍。而多次投票行賄行為，在刑法刪除連續
      犯規定之前，通說係論以連續犯。鑑於公職人員選舉，其
      前、後屆及不同公職之間，均相區隔，選舉區亦已特定，
      以實行賄選為例，通常係以該次選舉當選為目的。是於刪
      除連續犯規定後，苟行為人主觀上基於單一之犯意，以數
      個舉動接續進行，而侵害同一法益，在時間、空間上有密
      切關係，依一般社會健全觀念，難以強行分開，在刑法評
      價上，以視為數個舉動之接續實行，合為包括之一行為予
      以評價，較為合理，於此情形，即得依接續犯論以包括之
      一罪。否則，如係分別起意，則仍依數罪併合處罰，方符
      立法本旨（最高法院99年6月29日99年度第5次刑事庭會議
      決議可參）。
    刑法第41條修正前第1項前段規定：「犯最重本刑為5年以
      下有期徒刑以下之刑之罪，而受6個月以下有期徒刑或拘
      役之宣告，因身體、教育、職業、家庭之關係或其他正當
      事由，執行顯有困難者，得以1元以上3元以下折算一日，
      易科罰金」，又被告等行為時之易科罰金折算標準，修正
      前罰金罰鍰提高標準條例第2條前段（現已刪除）規定，
      就其原定數額提高為100倍折算1日，則本件被告行為時之
      易科罰金折算標準，應以銀元300元折算1日，經折算為新
      臺幣後，應以新臺幣900元折算為1日。95年7月1日施行之
      刑法第41條第1項前段則規定：「犯最重本刑為五年以下
      有期徒刑以下之刑之罪，而受六個月以下有期徒刑或拘役
      之宣告者，得以新臺幣一千元、二千元或三千元折算一日
      ，易科罰金。」，比較修正前後之易科罰金折算標準，以
      95年7月1日修正公布施行前之規定，較有利於被告，則應
      依刑法第2條第1項前段，適用修正前刑法第41條第1項前
      段規定，定其折算標準。
    再按行為後刑法條文經修正，惟無有利、不利情形，應適
      用裁判時法，亦即如新舊法處罰之輕重相同，即無比較適
      用之問題，非刑法第2條所指之法律有變更，即無該條之
      適用，應依一般法律適用原則，適用裁判時法（最高法院
      於95年11月7日第21次刑事庭會議決議要旨參照）。刑法
      第28條共犯之規定修正理由係為釐清陰謀共同正犯、預備
      共同正犯、共謀共同正犯是否合乎本條規定之正犯要件，
      而本案被告陳建年、陳正旭投票行賄罪之犯行，均屬實行
      犯罪行為之正犯，不論修正前後第28條規定均相同，而褫
      奪公權部分依公職人員選舉罷免法第113條第3項（修正前
      為第98條第3項）之規定，宣告有期徒刑以上者均需諭知
      ，故刑法第37條第2項前段之修正對被告並無影響，應適
      用裁判時法。
二、核被告陳建年、陳正旭所為，均係犯94年修正前公職人員選
    舉罷免法第90條之1第1項之投票行賄罪。又公職人員選舉罷
    免法第90條之1第1項之投票行賄罪，以對於有投票權之人，
    行求、期約或交付賄賂或其他不正利益，而約其不行使投票
    權或為一定之行使者為構成要件，其行求、期約、交付行為
    ，係屬階段行為，其行求賄賂階段，屬行賄者單方意思表示
    行為，不以相對人允諾為必要，檢察官認被告陳正旭就行求
    張金次部分應屬未遂，尚有誤認。按共同正犯，係共同實行
    犯罪行為之人，在共同意思範圍內，各自分擔犯罪行為之一
    部，相互利用他人之行為，以達其犯罪之目的，其成立不以
    全體均參與實行犯罪構成要件之行為為要件。共同正犯之意
    思聯絡，不以數人間直接發生者為限，間接之聯絡者，亦包
    括在內，復不限於事前有所謀議，僅於行為當時有共同犯意
    之聯絡，於行為當時，基於相互之認識，不論明示通謀或相
    互間默示合致，以共同犯罪之意思參與，均屬之；而行為分
    擔，亦不以每一階段皆有參與為必要，倘具有相互利用其行
    為之合同意思所為，仍應負共同正犯之責，蓋共同正犯，於
    合同意思範圍內，組成一共犯團體，團體中任何一人之行為
    ，均為共犯團體之行為，他共犯均須負共同責任，初無分別
    何一行為係何一共犯所實行之必要（最高法院77年臺上字第
    2135號、73年臺上字第1886號、46年臺上字第1304號及34
    年上字第862號判例要旨可資參照）。準此，本案被告陳建
    年、陳正旭及已死亡之陳健雄間，事前既已謀議推由被告陳
    正旭、陳健雄等人分別行為，雖有共同或個別交付賄款之行
    為，惟各共犯間既有犯意之聯絡，且其犯罪係出於為自己犯
    罪之意思，無論參與之犯罪，究係何部分之行為（甚或未參
    與而推由他人實行），各共犯自應就全體共犯之全部行為負
    責。被告陳建年、陳正旭2人與陳健雄，及其後有犯意連絡
    、行為分擔之郭順榮、郭國榮、黃新泉間，就為求陳瑩當選
    而對有投票權人行賄部分有犯意聯絡及行為分擔，均應論以
    共同正犯。又數行為於同時同地或密切接近之時地實施，侵
    害同一之法益，各行為之獨立性極為薄弱，依一般社會健全
    觀念，在時間差距上，難以強行分開，在刑法評價上，以視
    為數個舉動之接續施行，合為包括之一行為予以評價，較為
    合理者，應屬接續犯，而為包括之一罪。鑑於公職人員選舉
    ，其前、後屆及不同公職之間，均相區隔，選舉區亦已特定
    ，以為特定候選人實行賄選為例，通常係以該次選舉當選為
    目的。苟行為人主觀上基於單一之犯意，以數個舉動接續進
    行，而侵害同一法益，在時間、空間上有密切關係，依一般
    社會健全觀念，難以強行分開，在刑法評價上，以視為數個
    舉動之接續實行，合為包括之一行為予以評價，較為合理者
    ，則於此情形，即得依接續犯論以包括之一罪。被告陳建年
    為求上開立法委員選舉，其女陳瑩能順利當選，與被告陳正
    旭及陳健雄共同基於投票行賄之概括犯意聯絡，於同年8、9
    月間進行前開事實欄所載之賄選行為，惟被告2人係就同一
    選舉先後多次交付賄賂予有投票權之人，並約其等為一定投
    票權之行使，且均在密切接近選舉之一定時間、地點，接續
    對有投票權人實行之複次行為，其目的係在使該次選舉候選
    人陳瑩得當選，應係基於在選舉中當選之單一犯意而為，依
    一般社會觀念，實難以強行分開，在刑法評價上，以視為數
    個舉動之接續實行予以評價，較為合理，則被告陳建年、陳
    正旭等人為上揭賄選行為主觀上顯係基於單一之犯意，接續
    為之，應依接續犯論以包括一罪。又被告陳建年與黃新泉共
    同向黃秀妹同戶內有選舉權者另2人（不包括黃秀妹本人）
    行賄部分，黃秀妹收受後將款項花用，並未轉達其家人，業
    經證人黃秀妹證述在卷，則因行賄者單方之意思表示，尚未
    到達有投票權之相對人，僅能論以投票行求賄賂罪之預備犯
    ，惟本院認上開犯行係接續犯，此部分自不另予論罪，併予
    敘明。
三、原審對被告陳建年、陳正旭論罪科刑，固非無見。惟論被告
    等之行為分別構成連續犯或部分行為構成想像競合犯，且未
    慮及其間事前有謀議，對各投票權人之賄選係屬共同正犯，
    又將被告已交付之賄賂沒收，且未及依中華民國九十六年罪
    犯減刑條例減刑，均有未合。檢察官上訴指原判決量刑難認
    妥適，及被告等上訴否認犯行，雖均無理由，惟原判決關於
    被告2人部分，既有上開未合之處，即應撤銷改判。
四、爰審酌被告陳建年、陳正旭為使陳瑩當選平地原住民立法委
    員，不思以正當選舉程序尋求支持，竟以交付現金之方式進
    行賄選，以圖影響選舉權人之投票意向，嚴重玷損選舉之公
    平性及廉潔性，對民主法治之基礎蝕害非淺，所侵害國家、
    社會法益尤鉅，量刑實不宜過輕，況被告陳建年時任國家高
    層公務員，並有多年參與地方選舉之經驗，理應帶頭改善選
    風，並對原住民投票之自主權純潔性充分尊重，竟親自操盤
    行賄，甚不足取，惟參以其行賄人次及金額非鉅，檢察官對
    當時最高刑度為有期徒刑5年之犯罪求處有期徒刑2年6月，
    稍嫌過重；被告陳正旭亦時任公職，甘受被告陳建年指揮，
    未能對賄選之杜絕有所建議，反而配合其行止，亦不足取，
    暨基於杜絕非純潔選風與對原住民選票自由判斷權利之污染
    ，仍認甚不可取，量刑亦不宜從輕，併審酌被告等犯罪動機
    、目的、智識程度、所生之危害及犯罪後迄今仍否認之態度
    、參與之程度及與候選人之關係等一切情狀，分別量處如主
    文第2、3項所示之刑。另被告等係犯公職人員選舉罷免法第
    5 章之罪，且均受有期徒刑之宣告，應依94年修正前公職人
    員選舉罷免法第98條第3項之規定，分別宣告褫奪公權如主
    文所示。
五、按公職人員選舉罷免法第90條之1第3項規定，預備或用以行
    求或交付之賄賂，不問屬犯人與否，沒收之。但如其賄賂已
    交付與有投票權之人收受，因收受者係犯刑法第143條第1項
    之投票受賄罪，其所收受之賄賂應依同法條第2項之規定沒
    收之，如全部或一部不能沒收時，追徵其價額。故投票行賄
    者，其已交付之賄賂自應依刑法第143條第2項之規定，附隨
    於其對向共犯所犯投票受賄罪主刑之後宣告沒收，不得再依
    上開規定沒收（最高法院95年度台上字第147號判決參照）
    。查被告等用以交付之賄賂，既已交付與有投票權之人收受
    ，即不得再依上開規定沒收。惟被告陳正旭用以行求張金次
    之賄賂1千元，既經張金次退還，即應依上開規定沒收之。
    且共同正犯應對犯罪之全部事實負責，其彼此間各自所有供
    犯罪所用之物，應合併沒收，不得分別諭知。被告陳建年、
    陳正旭等人，係在共同犯意範圍內，各自分擔犯罪行為之一
    部，相互利用他人之行為以達其犯罪之目的，應對於全部所
    發生之結果負責，則彼等行求選民，應予沒收之賄款，自均
    應宣告沒收，爰就被告陳建年及陳正旭部分均依94年修正前
    公職人員選舉罷免法第90條之1第3項之規定諭知沒收。
六、被告等所犯公職人員選舉罷免法之犯罪時間在96年4月24日
    之前，符合中華民國九十六年罪犯減刑條例之規定，皆應依
    該條例第2條第1項第3款規定，均減刑2分之1，褫奪公權部
    分並依同條例第14條規定，同予減2分之1，並就被告陳正旭
    經減刑後符合該條例第9條部分諭知易科罰金之折算標準。
據上論斷，應依刑事訴訟法第369條第1項前段、第364條、第299
條第1項前段、第301條第1項，94年修正前公職人員選舉罷免法
第90條之1第1項、第3項、第98條第3項，刑法第2條第1項、第11
條前段、第28條、第37條第2項，修正前刑法第41條第1項，罰金
罰鍰提高標準條例第1條前段、廢止前罰金罰鍰提高標準條例第2
條，中華民國九十六年罪犯減刑條例第2條第1項第3款、第7條、
第9條、第14條，判決如主文。
本案經檢察官朱秋菊到庭執行職務。
中    華    民    國   100    年    9     月    9     日
                   刑事庭審判長法  官  何方興
                               法  官  陳秋錦
                               法  官  王紋瑩
以上正本證明與原本無異。
如不服本判決，應於收受送達後10日內向本院提出上訴書狀，其
未敘述理由者，並得於提起上訴狀後10日內向本院補提理由書（
均須按他造當事人之人數附繕本）「切勿逕送上級法院」。
中    華    民    國   100    年    9     月    9     日
                               書記官  李芸宜
附錄：本案論罪科刑法條全文
公職人員選舉罷免法第90條之1第1項（94年11月30日修正前）
對於有投票權之人，行求期約或交付賄賂或其他不正利益，而約
其不行使投票權或為一定之行使者，處5年以下有期徒刑，得併
科新臺幣40萬元以上4百萬元以下罰金。
公職人員選舉罷免法第98條第3項
犯本章之罪或刑法分則第6章之妨害投票罪，宣告有期徒刑以上
之刑者，並宣告褫奪公權。
刑法第41條（95年7月1日修正施行前）
犯最重本刑為5年以下有期徒刑以下之刑之罪，而受6個月以下有
期徒刑或拘役之宣告，因身體、教育、職業、家庭之關係或其他
正當事由，執行顯有困難者，得以1元以上3元以下折算一日，易
科罰金。
罰金罰鍰提高標準條例第2條
依刑法第41條易科罰金或第42條第2項易服勞役者，均就其原定
數額提高為一百倍折算一日；法律所定罰金數額未依本條例提高
倍數，或其處罰法條無罰金刑之規定者，亦同。